臺灣臺中地方法院民事判決　九十二年度訴字第三一八七號
　　原　　　告　丙○○○
　　訴訟代理人　陳文慧 律師
　　被　　　告　乙○○
　　訴訟代理人　甲○○
右當事人間債務人異議之訴事件，本院於民國九十三年五月二十日言詞辯論終結，判
決如左：
    主    文
本院九十二年度執字第四三七００號給付票款強制執行事件就原告所有坐落台中市○
○區○○段一五之四六地號土地及其上建號：同段一八一六七號即門牌台中市○○路
○段一三三巷一八號建物所為之強制執行程序，應予撤銷。
訴訟費用由被告負擔。
    事    實
甲、原告方面：
  一、聲明：求為判決：本院九十二年度執字第四三七００號給付票款強制執行事件
      就原告所有坐落台中市○○區○○段一五之四六地號土地及其上建號：同段一
      八一六七號即門牌台中市○○路○段一三三巷一八號建物所為之強制執行程序
      ，應予撤銷。
  二、陳述：
　（一）被告執有如附表所示編號一、二、三以原告之被繼承人（即原告之夫）黃武
　　　　雄名義為發票人之本票向本院聲請准許本票強制執行之裁定，本院就編號一
　　　　本票以八十三年度票字第一二五三八號本票裁定，就編號二本票以八十三年
　　　　度票字第一二五三九號本票裁定，就編號三本票以八十四年度票字第四０七
　　　　七號本票裁定准許在案。被告繼以上開三份本票裁定為執行名義聲請本院民
　　　　事執行處對原告之財產實施強制執行，並經本院民事執行處以九十二年度執
　　　　字第四三七００號給付票款強制執行事件受理在案。
　（二）按上開三份本票裁定並無與確定判決同一之效力，是其票款請求權時效均仍
　　　　為三年，則被告既以上開本票裁定為執行名義，其據以執行之請求權即係票
　　　　款請求權，而系爭三紙本票之請求權時效應於民國八十七年一月及六月間完
　　　　成，被告遲至九十二年始就原告之財產聲請強制執行，其請求權顯已罹於時
　　　　效，原告自可拒絕給付。
　（三）再者，附表所示三紙本票上所有「黃武雄」字樣、筆跡皆不相同，且非黃武
　　　　雄本人所簽署，顯然係他人偽造，蓋黃武雄雖小學程度，但並不識字，亦無
　　　　法簽署自己姓名，編號二之本票上所蓋「黃武雄」印文，並非黃武雄之印章
　　　　。又查被告於八十三年間對黃武雄訴請返還金錢事件（本院八十三年度訴字
　　　　第五六一號）審理中提出之十九紙簽帳單，非僅該十九紙簽帳單上黃武雄字
　　　　樣各不相同，再持與系爭三紙本票上黃武雄簽名字跡核對，亦互不相同，益
　　　　徵上開簽帳單及本票均係虛偽不實。故被告對於黃武雄並無任何債權，黃武
　　　　雄亦無票據責任，原告更無繼承系爭票據債務可言。為此，依強制執行法第
　　　　十四條第一項或第二項規定提起本訴。
　（四）被告於黃武雄生前始終不對黃武雄催討債務，卻轉向原告催討債務，惟原告
　　　　自始不承認債務，故未答應拿出錢與被告和解。
  三、證據：提出系爭本票三紙、簽帳單十九紙為證，並聲請將系爭三紙本票及十九
      紙簽帳單囑託鑑定機關鑑定其上「黃武雄」字跡是否相符。
乙、被告方面：
  一、聲明：求為判決：駁回原告之訴。
  二、陳述：
　（一）系爭三紙本票係因原告之夫黃武雄於八十一年間向被告借貸同額現金而簽發
　　　　為憑，原告既為黃武雄之繼承人且未拋棄繼承，自應負返還借款之義務。是
　　　　以就借貸七十五萬元之借款請求權尚未罹於時效。
　（二）系爭三紙本票均係由黃武雄簽發，其上之黃武雄字樣亦係黃武雄所親簽，並
　　　　蓋章或手印，自非偽造。此由黃武雄接獲本院八十三年度票字第一二五三八
　　　　號、八十三年度票字第一二五三九號、八十四年度票字第四０七七號裁定後
　　　　，未於二十日之不變期間內，依非訟事件法第一百零一條第一項提起確認之
　　　　訴，主張系爭本票係偽造、變造等情，可知黃武雄承認系爭三紙本票為真。
　（三）黃武雄於八十三年間至被告擔任經理之餐廳消費簽帳，事後均係被告借錢予
　　　　黃武雄清償其簽帳欠款。黃武雄因而簽發系爭三紙支票，故因借貸關係簽發
　　　　之票據，應適用民法第一百二十五條所定十五年之請求權時效。本件非票據
　　　　債務，黃武雄拒絕付款，已因遲延而應負損害賠償責任，亦應適用民法第一
　　　　百二十五條規定之十五年時效期間。
　（四）被告依返還借款之請求權向本院民事執行處聲請對原告因繼承關係而為強制
　　　　執行，而非以票據債務執行。
　（五）被告於八十七年間找原告，原告表示願意以二十五萬元和解，因被告不同意
　　　　而作罷。
　（六）黃武雄之子黃永岳曾在台灣台中地方法院檢察署八十七年度偵字第一四五七
　　　　號詐欺案件偵查中供稱其父即黃武雄有欠餐廳之錢，並向被告借錢四十九萬
　　　　元去清償該債務。
  三、證據：提出系爭三紙本票、簽帳單十九紙、借款書一紙、台灣台中地方法院檢
      察署八十七年度偵字第一四五七一號不起訴處分書、九十年度偵續字第一二一
      號不起訴處分書各一份為證，並聲請向臺中市南屯區戶政機關函調黃武雄之印
      鑑登記相關資料，並將該印鑑登記聲請書、印鑑卡及系爭本票送鑑定機關囑託
      鑑定其上「黃武雄」之簽名字跡及印文是否相符？
丙、本院依職權調閱九十二年度執字第四三七００號強制執行卷宗。
    理    由
一、原告主張被告執有以其被繼承人即其夫黃武雄為發票人之系爭三紙本票，聲請本
    院裁定准許本票強制執行，經本院就如附表所示編號一之本票以八十三年度票字
    第一二五三八號本票裁定，就編號二之本票以八十三年度票字第一二五三九號本
    票裁定，就編號三之本票以八十四年度票字第四０七七號本票裁定准許在案。被
    告嗣則以上開三份本票裁定為執行名義聲請本院民事執行處對原告之財產實施強
    制執行，並經本院民事執行處以九十二年度執字第四三七００號給付票款強制執
    行事件受理在案等情，為被告所不爭執，復有原告提出之系爭本票三紙為證，足
    堪信憑。
二、原告另主張被告既以上開本票裁定為執行名義，其據以執行之請求權即係票款請
    求權，而系爭三紙本票之票款請求權業已罹於時效，伊自得拒絕給付。又系爭三
    紙本票上「黃武雄」之簽名並非黃武雄之字跡，附表編號二之本票上之「黃武雄
    」印文亦非黃武雄之印章，故系爭三紙本票為偽造，被告對於黃武雄間並無任何
    債權，伊自無繼承系爭票據債務可言等語。被告則以其據以執行之債權為黃武雄
    積欠被告之借款請求權，其消滅時效為十五年，故其請求權尚未罹於時效。而系
    爭三紙本票均係由黃武雄簽發，其上之黃武雄字樣亦係黃武雄所親簽，並蓋章或
    手印，自非偽造云云置辯。據上可知，本件兩造之主要爭點為１、被告據以執行
    之債權，其請求權已否罹於時效？２、系爭三紙本票是否偽造？
三、按執票人向本票發票人行使追索權時，得聲請法院裁定後強制執行，此為票據法
    第一百二十三條所明定。系爭三紙本票之發票人均載為原告之被繼承人黃武雄名
    義，已如前述，而前開三份本票裁定均係以黃武雄為相對人，此有該三份本票裁
    定附於本院九十二年執字第四三七００號強制執行卷宗，並經本院調閱屬實在案
    。顯然被告係以黃武雄為發票人，對其行使追索權而聲請本院裁定准許該本票強
    制執行，且依該三份本票裁定之理由第二點均謂「本件聲請，核與票據法第一百
    二十三條規定相符，應予准許」等語以觀，益徵上開本票裁定所准許強制執行之
    債權為本票上之票據債權。是被告持上開三份本票裁定為執行名義，聲請本院民
    事執行處對原告實施強制執行，並經本院民事執行處受理在案（九十二年度執字
    第四三七００號），其執行債權自應依執行名義定之。易言之，其執行名義既為
    上開三份本票裁定，則執行債權即應認為系爭本票之票款請求權。又依票據法第
    二十二條第一項之規定，票據上之權利：對於本票發票人，自到期日起算；見票
    即付之本票，自發票日起算；三年間不行使，因時效而消滅。查本件執行債權既
    為本票之票據債權，依上述規定，其對發票人之請求權時效自應為三年。又民法
    第一百三十七條第三項固規定經確定判決或其他與確定判決有同一效力之執行名
    義所確定之請求權，其原有消滅時效期間不滿五年者，因中斷而重行起算之時效
    期間為五年。然被告持系爭三紙本票聲請本院裁定准許各該本票強制執行，係屬
    非訟事件，而法院就非訟事件僅為形式審查，不能為實體法律關係存否之審查，
    是系爭三紙本票縱經本院裁定准許強制執行確定，其確定之本票裁定亦難認有與
    確定判決同一之效力，則各該本票之票據債權，其請求權時效自無適用上開規定
    而延長為五年之餘地。
四、又消滅時效因請求、承認或起訴而中斷；而開始執行行為或聲請強制執行與起訴
    有同一效力，為民法第一百二十九條第一項、第二項第五款所明定。而時效因請
    求而中斷者，若於請求後六個月內不起訴，視為不中斷，亦為同法第一百三十條
    所明定。按執票人雖曾於對發票人提示請求付款後向法院聲請准許強制執行之本
    票裁定，惟該本票裁定屬非訟事件，已如前述，故執票人之聲請本票裁定應認係
    民法第一百二十九條第一項之「請求」，而非同條項中之「起訴」（此亦有最高
    法院六十五年度第一次民庭庭推總會議決議可資參照）。基此，執票人須於取得
    許可本票強制執行之本票裁定後，於六個月內開始強制執行或聲請強制執行，始
    能保持時效中斷之效力。否則，其因請求而中斷之時效視為不中斷，時效期間即
    應回復自到期日起算。查本院於八十三年十二月十九日就附表所示編號１、２本
    票分別以八十三年度票字第一二五三八號及八十三年度票字第一二五三九號裁定
    准予強制執行，另於八十四年四月二十九日就附表所示編號３本票以八十四年度
    票字第四０七七號裁定准予強制執行，此業經本院調閱九十二年度執字第四三七
    ００號卷宗審查屬實，而被告取得該三份本票裁定後，並未於六個月內對票據債
    務人黃武雄開始執行行為或聲請強制執行，依上說明，被告就該三紙本票之本票
    債權，其請求權時效即視為不中斷，而仍應自到期日起算。次查附表所示編號１
    本票之到期日為八十一年四月二十日，編號２本票之到期日為八十一年四月二十
    三日，編號３本票之到期日為八十一年四月二十日，此有該三紙本票附卷可稽，
    則其本票債權之請求權時效期間分別至八十四年四月二十日（編號１、３本票）
    、同年四月二十三日（編號２本票）屆滿。而被告係於九十二年十月二十四日對
    原告聲請強制執行，此亦經本院調取九十二年度執字第四三七００號強制執行卷
    宗審閱屬實。被告雖辯稱原告有承認債務云云，然為原告所否認，而被告就其所
    辯之事實並未能舉證以實其說，其上開辯詞自非可採。又依被告提出之台灣台中
    地方法院檢察署九十年度偵續字第一二一號不起訴處分書觀之，該不起訴處分書
    固記載原告於該侵占案件中辯稱伊因本件被告一再催討，才拿給被告二十五萬元
    ，其夫黃武雄並未叫伊給被告等語，然被告係以原告侵占黃武雄所交付用以清償
    積欠伊之四十萬元消費款債務為由而告發原告觸犯侵占罪嫌，故原告縱有拿給被
    告二十五萬元之事實，亦屬欲清償黃武雄所積欠被告之消費款債務，而非系爭本
    票債務。況本票債務金額合計為七十五萬元，與上開消費款債務之金額為四十萬
    元，亦不相符，益徵系爭本票債務與上開消費款債務並非同一筆債務。故尚難據
    該不起訴處分書而認原告曾承認系爭本票債務，而有中斷時效情形。綜上所述，
    被告於九十二年十月二十四日以上開三份本票裁定對原告聲請強制執行，其本票
    債權之請求權顯已罹於時效，原告自得拒絕給付票款。是被告辯稱其據以執行之
    債權為黃武雄積欠被告之借款請求權，其消滅時效為十五年，故其請求權尚未罹
    於時效云云，顯不可採。
五、按執行名義成立後，如有消滅或妨礙債權人請求之事由發生，債務人得於強制執
    行程序終結前，向執行法院對債權人提起異議之訴，強制執行法第十四條第一項
    定有明文。本院依被告持前開三份本票裁定為執行名義聲請對原告實施強制執行
    ，並已就原告所有坐落台中市○○區○○段一五之四六地號土地及其上建號：同
    段一八一六七號即門牌台中市○○路○段一三三巷一八號建物實施查封估價，其
    執行程序尚未終結，業經本院調取該案卷宗核閱屬實。惟被告取得系爭本票裁定
    後未於法定期間內開始執行行為或聲請強制執行，致系爭三紙本票債權之請求權
    罹於時效，原告因而得拒絕給付，已如前述。則原告依首揭規定請求撤銷上開強
    制執行事件之執行程序，並無不合，自應准許之。至關於系爭本票是否偽造部分
    ，核與請求權是否罹於時效部分，均係可單獨消滅或妨礙被告請求之事由，亦即
    為獨立之攻擊、防禦方法，而前開時效抗辯部分，既經審酌而為原告勝訴判決，
    自無再審酌兩造關於系爭本票是否偽造之攻擊、防禦方法及證據之必要，附此敘
    明。
六、據上論結，原告之訴為有理由，依民事訴訟法第七十八條判決如主文。
中　　　華　　　民　　　國　　九十三　　年　　　六　　　月　　　四　　　日
                                    臺灣臺中地方法院民事第二庭
~B法　　　官　許文碩
右為正本係照原本作成
如不服本判決，應於判決送達後二十日內，向本院提出上訴狀。
中　　　華　　　民　　　國　　九十三　　年　　　六　　　月　　　四　　　日
~B法院書記官　巫偉凱
~FO
附表：
  編號　　金額（新台幣）　到期日（民國）　　發票人　　　備　　　　　註
  １　　　三萬元　　　　八十一年四月二十日　黃武雄　　八十三年度票字第
                                                      一二五三八號
  ２　　　三十七萬元　　八十一年四月二十三  黃武雄    八十三年度票字第
                        日                            一二五三九號
  ３　　　三十五萬元　　八十一年四月二十日　黃武雄　　八十四年度票字第
                                                      四０七七號
